臺灣高等法院民事判決　九十一年度重上字第三七四號
　　　上　訴　人　甲　○
　　　　　　　　　乙　○
　　　被上訴人　　群堅建設股份有限公司
　　　法定代理人　呂天祿
右當事人間返還不當得利事件，上訴人對於中華民國九十一年六月十三日臺灣板橋地
方法院九十年度重訴字第四八一號第一審判決提起上訴，本院判決如左：
    主      文
上訴駁回。
第二審訴訟費用由上訴人負擔。
    事      實
甲、上訴人方面：
  一、聲明：
    (一)原判決廢棄。
    (二)被上訴人應給付上訴人新臺幣（下同）一千三百二十七萬二千一百八十七元，
      及自起訴狀繕本送達翌日起至清償日止按年息百分之五計算之利息。
    (三)第一、二審訴訟費用由被上訴人負擔。
    (四)願供擔保請准宣告假執行。
  二、陳述：除與原判決記載相同者，茲引用之外，補陳：
    (一)系爭合建契約附則約定：「本約合建土地屬都市計劃公園預定地部分，經縣政
      府都計課要求退縮，建管機關最後裁定不得計入基地，但仍應與其他公園預定
      地提出供緊鄰該地之一樓屋主無償使用，不得出租」，當事人之真意係將上訴
      人所有坐落土城市○○○段二之一、三之八地號土地不列入合建之土地範圍，
      亦即不列入為申請建造執照、使用執照之基地，惟提出供其他一樓屋主通行之
      用。
    (二)被上訴人違反系爭合建契約附則約定，擅將上開二之一、三之八地號土地列入
      申請建造執照之基地，除可獲得合建分得房屋出售之利益外，尚可獲得其所建
      房屋Ａ１一樓（一七．六四坪）、Ａ２一樓（三二．○三坪）及Ｂ１一樓（四
      一．九一坪）因有系爭二之一、三之八地號土地作為道路而成為店面之不當利
      益，茲說明如下：
      1.被上訴人訂定店面之價格為每坪三十五萬元，被上訴人依此單價乘以店面坪
        數，訂出Ａ１一樓價格為六百一十七萬元、Ａ２一樓價格為一千一百二十一
        萬元、Ｂ１一樓價格為一千四百六十七萬元，合計三間店面總價為三千二百
        零五萬元。
      2.上訴人興建之其他各棟房屋，定價為：Ｂ２一樓每坪十七萬五千元、Ｂ３一
        樓每坪十九萬元、Ｃ１一樓每坪十九萬元、Ｃ２一樓每坪十七萬五千元、Ｃ
        ３一樓每坪十九萬元、Ｄ１一樓每坪十九萬元，平均每坪十八萬五千元。上
        述Ａ１一樓、Ａ２一樓、Ｂ１一樓如非店面，其每坪價格僅為其他各棟一樓
        之平均價格十八萬五千元，而Ａ１一樓、Ａ２一樓、Ｂ１一樓共計九一．五
        七坪，計算Ａ１一樓、Ａ２一樓、Ｂ１一樓非店面總價為一千六百九十四萬
        零四百五十元。
      3.被上訴人擅將系爭二之一、三之八地號土地列入申請建造執照之基地，使Ａ
        １一樓、Ａ２一樓、Ｂ１一樓成為店面，獲有一千五百一十萬九千五百五十
        元之不當利益（00000000-00000000=00000000）。
    (三)被上訴人違反系爭合建契約附則約定，擅將系爭二之一、三之八地號土地列入
      申請建造執照之基地，致上訴人所有之二之一、三之八地號土地不能再申請建
      築房屋，受有一千三百二十七萬二千一百八十七元之損害。
    (四)原審認為：本件如未將系爭二之一、三之八地號土地列入申請建築基地，而成
      為畸零地，則合建不能履行，兩造均不利云云，實屬誤會。蓋上訴人最初提供
      合建之土地面積合計一千平方公尺（二之一地號三三平方公尺、三地號七九四
      平方公尺、六之一地號一七四平方公尺），如未列入系爭土地六五平方公尺而
      不能合建，因上訴人擁有之土地面積有一千公尺，能單獨作最大利益之規劃使
      用，不可能造成系爭土地六五平方公尺雖仍為上訴人所有，但已無價值之情形
      。
    (五)原審另認為：如依臺北縣政府函所示「八四土建字第一一五一號建造執照基地
      範圍之其他土地尚須保留符合最小基地所必須之土地」，後再聲請建照則建築
　　　面積將更小，合建契約將難以履行，對合建之雙方亦不利，亦屬誤會。蓋依該
　　　函所示及臺灣省畸零地使用規則第三條規定，住宅區合乎可建築最小寬度三公
　　　尺、最小深度十二公尺之最小面積為三十六平方公尺。系爭二之一、三之八地
　　　號相鄰，如不使系爭土地成為畸零地，上訴人僅再提供相鄰之少許土地即可，
　　　亦即系爭二筆土地六五平方公尺土地尚可建築房屋。
  三、證據：除援用原審所提證據外，補提：
    (一)合建房屋分配訂價表一件；
    (二)臺灣省畸零地使用規則等為證。
乙、被上訴人方面：
  一、聲明：
    (一)上訴駁回。
    (二)訴訟費用由上訴人負擔。
    (三)若受不利判決，請准提供現金或等值有價證券為擔保，免為假執行。
  二、陳述：除與原判決記載相同者，茲引用之外，補陳：
    (一)上訴人雖主張其受被上訴人之詐騙而同意記載合建契約書之附則，而依該附則
      約定，系爭二之一、三之八地號土地兩造合意不列入合建土地範圍，被上訴人
      竟將之列入申請執照範圍，致該地號土地不能再申請建築房屋，上訴人受有一
      千三百二十七萬二千一百八十七元之損害，被上訴人獲有一千五百一十萬九千
      五百五十五元之不當利益云云，惟上訴人對被上訴人詐騙其為附則約定一節及
      不當得利之成立要件，均未舉證以實其說，自應駁回其訴。
    (二)就系爭合建契約附則約定：「本約合建土地屬都市計劃公園預定地部分，經縣
      政府都計課要求退縮，建管機關最後裁定不得計入基地，但仍應與其他公園預
      定地提出供緊鄰該地之一樓屋主無償使用，不得出租」，當事人之真意係指系
      爭二之一、三之八地號及八之三三、八之三四地號土地，建管機關裁定不計入
      法定空地，而約定該等土地應由一樓無償使用，不及其他，並非上訴人所指不
      列入合建土地範圍之意：
      1.系爭二之一、三之八地號及八之三三、八之三四地號土地第一次聲請建築執
        照，主管機關臺北縣政府工務局都計課要求退縮，乃因樁位成果與都市計畫
        圖不合，致系爭土地依都市計畫圖為公園用地，樁位成果使用區分列為住宅
        區，本應辦理樁位更正，然恐與現實扞格，乃以退縮建築方式解決，兩造始
        於合建契約後面補充附則約定。
      2.建築執照申請書上加註：「區界線退縮地面積七三．七三平方公尺不計入法
        定空地」，使用執照及附件使用執照申請書上記載：「本建築基地二之一、
        三之八、八之三三、八之三四地號合計七十三平方公尺不計入法定空地」，
        乃系爭二之一、三之八地號土地經臺北縣工務局要求註明不計入法定空地，
        故系爭合建契約附則中約定「不得計入基地」係指不計入法定空地，非指該
        土地不在申請執照範圍。
      3.系爭建造執照核發之臺北縣政府工務局內部簽呈所示：「退縮部份土地可否
        計入建築基地法定空地敬請惠賜卓見」、「退縮部份是為申請基地，至於是
        否得計法定空地係屬貴管權責，請逕行卓處」、「有關退縮地是否可計入法
        定空地，現行法令並無明文，本案退縮地既屬申請基地且起造人已退縮該地
        後申請建照，為維護起造人權益，擬將該退縮地計入法定空地是否有當呈請
        核示」、「本案與八三永建一七一六號建照退縮情況類似，且為同一建築師
        所設計，有關退縮地可否計入法定空地現行法定無明文，為免前後處理情形
        不一影響人民權益及本局作業，擬比照前例，將退縮地計入法定空地」、「
        本案基地區界線都計課要求退縮依局座批示之案例不計入基地」等語，可知
        被要求退縮之系爭二之一、三之八地號土地及八之三三、八之三四地號土地
        屬申請建照之基地範圍，然非屬法定空地而已。
      4.本件並無雙方合意將系爭二之一、三之八地號土地排除在合建範圍之任何文
        字。
      5.系爭二之一、三之八地號及八之三三、八之三四地號土地，若排除在原合建
        契約之範圍，不列入申請建照範圍，勢必影響合建案之規劃、推動，被上訴
        人絕不可能同意，被上訴人豈有可能再以附則方式與上訴人合意約定將系爭
        二之一、三之八地號土地排除在合建範圍，不列入申請執照之範圍？
    (三)上訴人雖主張被上訴人因系爭二之一、三之八地號土地列入申請執照基地，而
      獲有Ａ１一樓、Ａ２一樓、Ｂ１一樓成為店面之不當利益云云。惟查兩造係依
      合建房屋分配訂價表，計算出所有合建房屋之總價值，再依系爭合建契約第三
      條第一款約定之合建分配比例，即地主分配百分之五五，建主分配百分之四五
      ，計算每一造應分得之價額。至於具體之房屋分配係依分配協議書決定，再計
      算有無找補之問題，故被上訴人分得Ａ１一樓、Ａ２一樓房屋係依系爭合建契
      約分配，並非無法律上之原因。
  三、證據：除援用原審所提證據外，補提建造審查呈判表及臺北縣政府工務局內部
      簽呈一份等為證。
    理      由
一、上訴人起訴主張：被上訴人於八十四年四月十五日與伊訂立合建契約，約定由伊
    提供所有坐落土城市○○○段二之一、三、六之一地號土地，被上訴人出資興建
    房屋。嗣兩造於系爭合建契約之「附則」約定：「本約合建土地屬都市計劃公園
    預定地部分，經縣政府都計課要求退縮，建管機關最後裁定不得計入基地，但仍
    應與其他公園預定地提出供緊鄰該地之一樓屋主無償使用，不得出租」等語，當
    事人之真意係將上開二之一、三之八地號土地變更為不列入合建之土地範圍，即
    不列入為申請建造執照、使用執照之基地，惟提出供其他一樓屋主通行之用。詎
    被上訴人竟違反附則約定，擅將系爭二之一、三之八地號土地列入申請建造執照
    之基地，致伊所有之系爭二之一、三之八地號土地不能再供申請建築房屋，足見
    受有損害，依被上訴人另以每坪四十五萬元購買同段八之四號土地，以每坪九十
    萬元購買同段八之十號土地，平均每坪為六十七萬五千元，則上訴人所有二之一
    、三之八地號合計六五平方公尺（約十九．六六二五坪），據以計算上訴人所受
    之損害有一千三百二十七萬二千一百八十七元。而被上訴人因興建房屋Ａ１一樓
    、Ａ２一樓、Ｂ１一樓成為店面而受有一千五百一十萬九千五百五十元之利益。
    爰依民法第一百七十九條規定，請求判令被上訴人返還一千三百二十七萬二千一
    百八十七元及法定利息等情。
　　被上訴人則以：系爭合建契約『附則』約定：「本約合建土地屬都市計劃公園預
　　定地部分，經縣政府都計課要求退縮，建管機關最後裁定不得計入基地，但仍應
　　與其他公園預定地提出供緊鄰該地之一樓屋主無償使用，不得出租」，當事人之
　　真意係指二之一、三之八地號及八之三三、八之三四地號土地，建管機關裁定不
　　計入法定空地，約定該等土地應由一樓無償使用，故二之一、三之八地號土地仍
　　在本件合建契約申請建照之基地範圍。兩造依合建房屋分配訂價表，計算出所有
　　合建房屋之總價值後，依地主分配百分之五五、建主分配百分之四五，計算地主
　　及建主各應分得之價額，再依分配協議書決定房屋之分配，故伊分得Ａ１一樓、
　　Ａ２一樓房屋並非無法律上之原因等語，資為抗辯。
二、經查地主即上訴人與訴外人林淡鐘等共計九人與被上訴人於八十四年四月十五日
    簽訂「合建契約書」，約定由地主提供坐落土城市○○○段二之一、三、六之一
    、八等地號土地，由被上訴人出資興建房屋之事實，業據上訴人提出合建契約書
    為證（原審卷第七至二四頁），並經被上訴人自認真正，應堪信為真實。
三、本件上訴人主張：合建契約書文末之「附則」約定，渠等係受被上訴人詐騙而同
    意記載一節，業據被上訴人當庭否認。經查：
　(一)兩造於簽訂合建契約書時原並無附則約定，被上訴人先欲興建地上七層地下一層
　　一棟七十七戶之集合住宅，而於八十四年六月間為第一次申請建造執照時，因上
　　訴人提供之二之一、三之八（後者於八十五年四月二十四日由三地號分割而來）
　　地號土地必須退縮其上不能建築房屋，據臺北縣政府覆稱：「本縣早期之都市計
　　劃發布實施後，囿於人力、技術等多種因素，其樁位成果與都市計畫圖略有不合
　　，依八十四定土○三─三八八號建築線所示，以都計圖套繪結果為公園用地，此
　　種情形依序應先辦理樁位更正，惟都市計畫實施迄今，已依樁位成果執行多年，
　　遽予更正樁位恐亦難符實際；故本府核發該建築線，註明應依都市計畫圖套繪線
　　退縮建築，是為免影響人民權益並避免將來公私兩損之權宜措施。類此案件，允
　　宜將來全面重製地形圖辦理通盤檢討時再予以合理之解決」、「：：：其中二之
　　一、三之八、八之三十三、八之三十四地號係在上揭建照之申請建築基地範圍內
　　，不計入法定空地，為八四定土０三─三八八號指定建築線加註『依都市計畫圖
　　套繪區界之位置，建築時應退縮』的土地」等語綦詳，此有臺北縣政府八十七年
　　五月十三日八七北府工都字第一四三七三號函、九十年十二月十日九十北府工施
　　字第四五０一二一號函在卷足憑（原審卷第七九、一二五頁）；且本件被上訴人
　　其後向臺北縣政府申請核准之建造執照（捌肆土建字第壹壹伍壹號）及使用執照
　　（捌拾陸土使字第肆參伍號）之「注意事項備考」上均載明：「本建築基地二之
　　一、三之八、八之三三、八之三四地號合計七三平方公尺不計入法定空地」等字
　　（原審卷第六八至七一頁），足徵被上訴人向上訴人陳稱：因系爭二筆土地屬都
　　市計劃公園預定地部分，工務局要求退縮，最後裁定不得計入云云，其來有自，
　　並非杜撰之詞。
  (二)又查上訴人前曾以上開事由，對被上訴人之法定代理人提出詐欺之告訴，業經臺
    灣板橋地方法院檢察署檢察官認定並無詐欺犯行，而為不起訴處分在案，復據臺
    灣高等法院檢察署駁回再議確定，亦有臺灣板橋地方法院檢察署八十九年度偵字
    第四八五號、八十九年度偵續字第一六六號不起訴處分書、臺灣高等地方法院檢
    察署八十九年度議第三０五三號處分書各一件在卷可參（原審卷第七二至七八頁
    ）。
  (三)此外，上訴人並未舉出任何積極證據證明被上訴人為詐欺之行為，故上訴人之上
    開主張，已非可採。
四、上訴人另主張：契約書之「附則」約定，依當事人真意，係將上開二之一、三之
    八地號土地變更為不列入合建之土地範圍，被上訴人擅將上開二筆土地列入本件
    建造執照之基地，讓渠等就該二筆土地不能再供申請建築房屋，受有損害；而被
    上訴人因興建房屋Ａ１一樓、Ａ２一樓、Ｂ１一樓成為店面而受有一千五百一十
    萬九千五百五十元之不當利益等節，亦據被上訴人否認在卷。經查：
　(一)兩造於合建契約書約定「附則」條款（原審卷第十九頁），載明：「本約合建土
　　地屬都市計劃公園預定地部分，經縣政府都計課要求退縮，建管機關最後裁定不
　　得計入基地，但仍應與其他公園預定地提出供緊臨該地之壹樓屋主無償使用，不
　　得出租」等字，當事人之真意，究係上訴人主張之將系爭二筆土地排除在本件合
　　建之土地範圍？抑係被上訴人主張之僅係將系爭二筆土地不計入法定空地，惟仍
　　在本件合建契約申請建照之基地範圍？參諸上訴人所有之系爭二筆土地，依都市
　　計劃圖列為公園用地，與樁位成果編為住宅區，二者有所扞挌，臺北縣政府要求
　　以退縮建築方式解決之上述緣由，兩造並於附則前段中予以說明，堪認：附則中
　　之「不得計入基地」，係指「不計入建築法第十一條第一項之建築基地」之意，
　　尚難認系爭二筆土地排除在本件合建範圍之外。
  (二)苟雙方當事人有將系爭二筆土地排除在合建範圍之外者，則其餘土地縱符合最小
　　建築面積，勢必將使建築面積縮小，甚或其餘土地不符合最小建築面積，以致臺
　　北縣政府不能核發建造執照，此顯然不符合雙方合建房屋之利益狀態，兩造將同
　　蒙不利，故被上訴人於八十四年六月二十八日再次提出之建造執照申請書上（原
　　審卷第六六頁），仍將系爭二筆土地列入建築之範圍，重新設計為地上七層、地
　　下一層一棟七十戶集合住宅補件，應認合於合建契約第二條「建主應依建築法規
　　以可建土地做最大合理使用」之約定，在此實無法看出兩造有將系爭二筆土地排
　　除在合建範圍外之動機存在。
  (三)另觀臺北縣政府九十一年五月一日北府工建字第０九一００九五０六四號函中陳
    明：「旨揭二筆土地之使用分區為住宅區，東側為公園用地，因地界曲折且未臨
    接建築線，倘未納入該執照之建築基地範圍，依台灣省畸零地使用規則第十一條
    規定，該土地即成畸零地；線上八四土建字第一一五一號建造執照基地範圍之其
    他土地尚須保留符合最小基地所必須之土地始得建築」等語（原審卷第一四二頁
    ），益見：上訴人所有之系爭二筆土地若未納入本件合建之範圍者，即為畸零地
    ，是否尚有可能與其他相鄰土地合併建築，顯有疑問，故上訴人陳稱：渠等可將
    系爭二筆土地另供建築使用一節，即非可採。
　(四)再按所謂建築基地，係指供建築物本身所占之地面及其所應留設之法定空地而言
　　，建築法第十一條第一項規定甚明。查系爭二筆土地屬區界線退縮地，不計入法
　　定空地，自不屬上開建築法中定義之「建築基地」，則被上訴人未將之列入合建
　　利益分配範圍，並無不合。更何況，依兩造合建契約第三條「利益分配」約定：
    「一依所建房屋及建築基地持分，含全部銷售面積，地主分得百分之五五，建主
    百分之四五。二房地特定分配，依所建房屋及土地訂價，雙方就利益分配比率挑
    選，甲方（指地主）應儘量就建在其持有土地上之房屋挑選。三雙方如有價差時
    ，於交屋後，以現金找補之」，本件地主即上訴人及其他地主九人嗣並與被上訴
    人訂立「分屋協議書」、「土城案分配狀況表」，且依上開第三條第二項約定，
    按兩造同意之各層房屋價格表計算，進行地主百分之五五、建主百分之四五之利
    益分配計算，其後再解決互相找補之事宜等情，業據兩造一致承認在卷，並有分
    屋協議書、土城案分配狀況表、各層房屋價表、壹層平面圖等件附卷足憑（原審
　　卷第八十至八五頁），益徵：兩造係依約定之條款分配利益，並無被上訴人因而
　　獲得超過原約定利益之情事。
　(五)上訴人雖一再指陳：被上訴人因渠等之系爭二筆土地，致興建之Ａ１一樓、Ａ２
　　一樓、Ｂ１一樓由住宅成為店面，店面之房價較高，被上訴人因而受有一千五百
　　一十萬九千五百五十元之利益云云。惟依上開「附則」約定，上訴人同意將系爭
　　二筆土地提出供緊臨該地之一樓屋主無償使用，則上訴人為系爭二筆土地之所有
　　權人，仍須繳納地價稅，不得再提供予他人建築，以及合建後之Ａ１、Ａ２、Ｂ
　　１之一樓屋主受有由住宅成為店面之利益，均係經上訴人同意之故，並非無法律
　　上原因。況本件被上訴人其後分配取得Ａ１、Ａ２之一樓房屋，乃兩造踐行上述
　　計算各層房地價額，據以計算總價額，按地主百分之五五、建主百分之四五，再
　　計算雙方各自取得房地價額，互相找補之分配利益程序後而為，亦難認被上訴人
　　另受有利益可言。
五、綜上所述，本件合建契約書之「附則」約定，並無將系爭二筆土地排除在合建範
    圍之意，故被上訴人將系爭二筆土地仍列為本件合建之範圍，並未違反契約約定
    ，且被上訴人並未因而另受有利益，核與不當得利之構成要件有間。從而，上訴
    人基於不當得利之法律關係，請求被上訴人返還利得一千三百二十七萬二千一百
    八十七元及法定遲延利息，為無理由，不應准許；其假執行之聲請亦失依附，應
    併予駁回。原審為上訴人敗訴之判決及駁回其假執行之聲請，並無不合。上訴意
    旨指摘原判決不當，求予廢棄改判，為無理由，應予駁回。
六、據上論結：本件上訴為無理由，依民事訴訟法第四百四十九條第一項、第七十八
    條、第八十五條第一項前段，判決如主文。
中　　　華　　　民　　　國　　九十一　　年　　十一　　月　　  二十七  　日
                                    民事第四庭
　　　　　　　　　　　　　　　　　　　　審判長法　官　李　瓊　蔭
　　　　　　　　　　　　　　　　　　　　　　　法　官　張  　　蘭
　　　　　　　　　　　　　　　　　　　　　　　法　官　林　金　吾
右正本係照原本作成。
如不服本判決，應於收受送達後二十日內向本院提出上訴書狀，其未表明上訴理由者
，應於提出上訴後二十日內向本院補提理由書狀（均須按他造當事人之人數附繕本）
上訴時應提出委任律師或具有律師資格之人之委任狀；委任有律師資格者，另應附具
律師及格證書及釋明委任人與受任人有民事訴訟法第四百六十六條之一第一項但書或
第二項（詳附註）所定關係之釋明文書影本。
中　　　華　　　民　　　國　　九十一　　年　　十一　　月　　  二十七  　日
  　　　　　　　　　　　　　　　　　　　　　  書記官　張　淑　芳
附註：
民事訴訟法第四百六十六條之一（第一項、第二項）：
對於第二審判決上訴，上訴人應委任律師為訴訟代理人。但上訴人或其法定代理人具
有律師資格者，不在此限。
上訴人之配偶、三親等內之血親、二親等內之姻親，或上訴人為法人、中央或地方機
關時，其所屬專任人員具有律師資格並經法院認為適當者，亦得為第三審訴訟代理人
。
